【裁判字號】    95,台上,3655
【裁判日期】    950706
【裁判案由】    違反藥事法
【裁判全文】
最高法院刑事判決            九十五年度台上字第三六五五號
    上  訴  人  甲○○即謝甲.
                        號6樓.
    選任辯護人  李合法律師
                趙培皓律師
                陳瓊讚律師
上列上訴人因違反藥事法案件，不服台灣高等法院台南分院中華
民國九十二年八月六日第二審判決（九十二年度上訴字第四三一
號，起訴案號：台灣台南地方法院檢察署九十年度偵字第七九七
八號），提起上訴，本院判決如下：
    主  文
原判決關於甲○○部分撤銷，發回台灣高等法院台南分院。
    理  由
本件原判決認定：上訴人甲○○（原姓名為謝甲○○，於民國九
十二年九月五日撤銷冠夫姓）自稱「尤美老師」，未取得合法中
醫師資格，竟自八十年間起至八十九年十一月六日止，在高雄市
○○○路五十五之七號十樓一室、高雄市○○○路九十六巷十號
一樓，先後以其個人名義，在其所經營之永隆興企業有限公司、
永福隆企業有限公司及台南市○○路二八九號、同路三○五巷二
十三號，或親自或利用不知情之李麗蓮（已判刑確定）自八十七
年間起經營之「尚樂素食坊」等處所，擅自為乙○○（即黎育顯
）、乙○○之父母黎廣祥、黎翁金治及顏貴鶯、賴寶月、沈政良
、李麗蓮等不特定之多數人把脈診療，執行中醫師醫療業務，且
與李麗蓮基於共同概括之犯意聯絡，未經許可，擅自將購自中醫
醫院、藥廠、青草店、針灸材料行、夜市、流動攤販等處，如原
判決附表（下稱附表）一編號一至五與附表二所示藥物，抽換、
摻雜部分西藥調製成偽藥，並予調劑後販賣予前揭乙○○等不特
定之多數人。李麗蓮並自八十七年間起，明知其向上訴人販入之
藥物係未經許可，擅自抽換、摻雜所製成之偽藥，仍先後多次將
之出賣予乙○○等不特定之多數人。嗣經警會同台南市衛生局，
於九十年五月三日十一時許，在台南市○區○○路三○五巷二十
三號「尚樂素食坊」扣得附表一所示之物；及於同日十一時許，
會同高雄市政府衛生局，在高雄市新興區○○○路九十六巷八號
及十號查獲如附表二所示之物等情。因而撤銷第一審關於上訴人
部分之判決，依牽連犯改判仍論處上訴人共同連續明知為偽藥而
販賣罪刑，固非無見。
惟查：(一)、製造偽藥者；或明知為偽藥而販賣、調劑者，均成立
犯罪，分別於藥事法第八十二條第一項、第八十三條第一項定有
處罰明文。且製造偽藥罪之刑度，尤重於明知為偽藥而販賣、調
劑罪。原判決事實已明白認定，上訴人「擅自將購自中醫醫院、
藥廠、青草店、針灸材料行、夜市、流動攤販等處，如附表一編
號一至五與附表二所示藥物，『抽換、摻雜部分西藥調製成偽藥
』，並予『調劑』後『販賣』予乙○○等不特定之多數人」。理
由並已說明，上訴人與李麗蓮共同販賣者，「係屬被告謝甲○○
自行『製做』之偽藥」（見原判決第七頁第六行），如果無訛。
則上訴人除有調劑、販賣偽藥之行為外，似另有「抽換、摻雜部
分西藥調製成偽藥」之行為，屬於「製做」（即製造）偽藥。然
原判決於論罪時，卻僅就違反藥事法第八十三條第一項之明知為
偽藥而調劑、販賣部分，依吸收關係論處上訴人販賣偽藥罪刑，
至於製造偽藥部分，則未予論斷。關於是否成立製造偽藥罪，其
前後所為論述，不相適合，有理由矛盾之違誤。(二)、已受請求之
事項未予判決者，其判決當然違背法令，刑事訴訟法第三百七十
九條第十二款定有明文。本件依據檢察官起訴之事實，除認上訴
人有擅自調劑、販賣偽藥之行為外，並認上訴人亦有「轉讓」偽
藥之行為，而與調劑、販賣偽藥部分，依裁判上一罪關係起訴。
原審經審理結果，僅就調劑、販賣偽藥部分予以裁判，關於被訴
「轉讓」偽藥部分（檢察官已為訴訟上之請求），是否成立犯罪
，則未予裁判，亦有已受請求之事項未予判決之違法。(三)、審判
期日，應傳喚被告或其代理人，並通知檢察官、辯護人、輔佐人
；又被告有數辯護人者，送達文書應分別為之。刑事訴訟法第二
百七十一條第一項、第三十二條定有明文。本件上訴人在原審除
選任李合法律師為辯護人外，並選任趙培皓律師為辯護人（至於
謝采倩律師已經解除委任，見原審卷第二十頁、第二二八頁至第
二三一頁），乃原審於審判期日僅通知李合法律師（及已經解除
委任之謝采倩律師），並未依前揭規定通知趙培皓律師到庭辯護
（見原審卷第二五九頁、第二六五頁、第二九○頁），而逕行判
決，其所踐行之訴訟程序，亦屬於法有違（本院四十三年《實為
四十九年》臺上字第一三五六號判例參照）。(四)、有罪之判決書
，應於理由內記載認定犯罪事實所憑之證據及其認定之理由，刑
事訴訟法第三百十條第一款定有明文。原判決事實雖認定，上訴
人於向中醫醫院、藥廠、青草店、針灸材料行、夜市、流動攤販
等購入藥物後，有「抽換、摻雜部分西藥調製成偽藥」之行為，
並予調劑後販賣予不特定人。而「將他人產品抽換或摻雜者」，
即屬於藥事法第二十條（第三款）所稱之偽藥（見原判決第二頁
第十四行至第十六行、第十一頁第六行至第七行），因認上訴人
所販賣者係偽藥。惟上訴人於原審已經否認有「抽換、摻雜」之
行為（見原審卷第六十四頁、第七十一頁），原判決雖認為，有
「被告謝甲○○於警訊（詢）中供藥用之供詞可按（指警卷第一
頁背面、第二頁）」（見原判決第十一頁第三行至第四行）。但
前揭警詢筆錄僅載述，上訴人向青草店、針灸店、中藥行、流動
攤販、普通藥行等購買查獲之藥物，並無於購入後予以「抽換」
或「摻雜」之供述。原判決認定上訴人於向他人購入藥物後，有
將之「抽換、摻雜」成偽藥之行為，但未說明其所憑之證據及認
定之理由，亦有理由不備之違法。(五)、當事人或辯護人聲請調查
之證據，法院認為不必要者，依刑事訴訟法第一百六十三條之二
第一項（修正前為第一百七十二條）規定，固得以裁定駁回之。
但若於證明事實確有重要關係，該待證事實復尚未明瞭，而又非
不能調查者，自應依法踐行調查之程序，否則即有應於審判期日
調查之證據而未予調查之違法。上訴人已經否認有「抽換、摻雜
」之行為，並提出再次向原廠商所購得，與扣案藥物相同之產品
，請求鑑定其成分是否相同，以資判斷上訴人有無「抽換、摻雜
」之行為（見原審卷第七十五頁至第八十一頁、第二八七頁）。
乃原審未予調查（鑑定），又未認其無調查（鑑定）之必要，以
裁定駁回，或於判決理由說明無調查（鑑定）之必要，自有應於
審判期日調查之證據而未予調查之違法。(六)、有罪之判決書其宣
示之主文，與所載之事實及理由必須互相適合，否則即屬理由矛
盾，其判決當然為違背法令。原判決主文宣示「扣案如附表……
二所示之物均沒收」；事實記載，上訴人擅自將「如附表……二
所示等藥物，抽換、摻雜部分西藥調製成偽藥」、「查獲如附表
二所示之物」；理由並說明「附表二所示偽藥，為被告謝甲○○
所有，……依刑法第三十八條第一項第二款規定宣告沒收」（見
原判決第一頁末行至第二頁第一行、第二頁第十四行至第十六行
、第三頁第二行、第十七頁第四行至第六行）。惟依附表二記載
，計有編號一至十二共十二種物品，其中編號一為「帳冊」三本
、編號十為「空藥瓶」四十個，此部分均非偽藥，則附表二編號
一、十部分，是否在沒收之範圍內？其宣示之主文，與所載之事
實及理由（附表為事實、理由之一部分）不相適合，亦有理由矛
盾之違誤。以上或為上訴意旨指摘所及，或為本院得依職權調查
之事項，應認原判決關於上訴人部分有撤銷發回更審之原因。原
判決認上訴人牽連犯修正前醫師法第二十八條第一項之罪部分，
基於審判不可分原則，併予發回。另原判決據以論罪科刑之藥事
法，已於九十三年四月二十一日、九十五年五月三十日先後修正
，更審時併應注意及之。
據上論結，應依刑事訴訟法第三百九十七條、第四百零一條，判
決如主文。
中    華    民    國  九十五  年    七    月    六    日
                      最高法院刑事第十一庭
                          審判長法官  謝  俊  雄
                                法官  陳  世  雄
                                法官  魏  新  和
                                法官  吳  信  銘
                                法官  徐  文  亮
      本件正本證明與原本無異
                                      書  記  官
中    華    民    國  九十五  年    七    月    十    日
                                                 Ｒ


司法院資訊處製作；財團法人民間司法改革基金會備份。
